【裁判字號】    92,簡上,7
【裁判日期】    920821
【裁判案由】    妨害投票
【裁判全文】
福建金門地方法院刑事判決                            九十二年度簡上字第七號
    上  訴  人
    甲  ○  ○
右上訴人因妨害投票案件，不服本院連江簡易庭九十一年度連簡字第五八號，中華民
國九十一年十二月三十一日簡易判決（聲請簡易判決處刑書案號：九十一年度連選偵
字第三號），提起上訴，本院判決如左：
    主  文
上訴駁回。
乙○○緩刑參年。
    事  實
一、乙○○係居住於台灣本島之住民，並無遷入連江縣南竿鄉繼續居住達四個月以上
    之真意，竟於民國九十年第五屆立法委員暨福建省金門縣、連江縣第三屆縣長選
    舉投票日四個月前，即同年七月三十一日，將其戶籍虛偽遷入連江縣南竿鄉津沙
    村四號戶內，使連江縣選舉委員會將其編入該次選舉人名冊，且於同年十一月二
    十七日公告確定。乙○○嗣於同年十一月三十日搭乘台馬輪船返抵連江縣，並於
    翌日（於九十年十二月一日）即投票當日，前往其戶籍所在地之投票所投票，致
    該次立法委員暨縣長選舉之投票總數及投票得票率發生不正確之結果。
二、案經福建省連江縣警察局移送福建金門地方法院檢察署檢察官聲請簡易判決處刑
    。
    理  由
一、訊據被告乙○○固坦承於九十年七月三十日將其戶籍由台北縣五股鄉○○村○○
    路一一七號三樓遷入連江縣南竿鄉津沙村四號，且未實際居住於前揭戶籍住所，
    並於九十年十二月一日，即九十年第五屆立法委員暨福建省金門縣、連江縣第三
    屆縣長選舉投票當日，前往其戶籍所在地之投票所投票。惟辯稱：伊將戶籍遷入
    連江縣，係因小三通後設籍於馬祖六個月後，即可赴大陸祖居探訪，但因伊為簡
    任職之公務員，向交通部聲請赴大陸均未獲准許，故始終未能成行；此外，遷移
    戶籍至連江縣尚可獲得連江縣政府補助修建馬祖祖厝，並非為投票而設籍連江縣
    等語云云。經查：
(一)被告曾於九十年六月十九日簽請交通部核准其於同年七月五日至同年月十六日赴
    大陸福州進香，未獲許可，有其簽呈、交通部台灣區○道○○○路局九十年六月
    二十二日人九十字第一三一七二號、交通部九十年六月十八日交人九十字第０四
    一０三三號等函附卷可憑，固可信實。惟被告前揭之舉，乃發生於同年七月三十
    日被告將戶籍遷入連江縣之前，顯見被告簽請赴大陸進香與其遷移戶籍無涉；況
    被告遷移戶籍於連江縣後，並未依「試辦金門、馬祖與大陸地區通航實施辦法」
    之規定，向內政部警政署入出境管理局申請經由馬祖進入大陸地區，反仍委託巨
    國旅行社代辦申請預定於九十年九月六日至同年月十二日止由台灣地區進入大陸
    地區，有內政部警政署入出境管理局九十一年十一月二十日境義蘇字第０九一０
    一二一三四三號函檢附巨國旅行社代辦之台灣地區人民進入大陸地居申請表附卷
    可按，益徵被告所辯為小三通之便遷移戶籍等語不實，顯為事後卸責之詞，不足
    採信。
(二)另被告遷移戶籍迄今近二年之久，未曾依「福建省連江縣閩東傳統建築風貌補助
    自助條例」之規定，向連江縣政府申請修建其馬祖祖厝之補助，有福建省連江縣
    政府九十一年十二月三日連建工字第０九一００二三九三八號在卷可證；且依前
    開自治條例施行細則第七條規定，申請修建馬祖祖厝補助僅需提出申請書、產權
    證明文件，及現況照片經主管機關審核即可，並無申請人必須設籍馬祖之規定。
    被告以修建祖厝可申請補助而設籍馬祖等語置辯，亦與事理有違，委無足採。
二、被告於九十年七月三十日將其戶籍由台北縣五股鄉○○村○○路一一七號三樓遷
    入連江縣南竿鄉津沙村四號，核與福建省連江縣南竿鄉戶政事務所九十一年八月
    二十六日連南戶字第０九一００００一六八號函及被告戶籍謄本之登載相符；且
    被告未實際住居於其連江戶籍地，亦有福建省連江縣警察局九十一年八月二十九
    日連警刑偵字第０九一０００九五０一號函示被告自遷入連江縣之戶籍地後，僅
    分別於同年八月二日、十一月三十日兩次進入馬祖共計一日可稽，足證被告並無
    居住戶籍地之真意，卻設籍連江縣戶籍地。此外，被告以設籍連江縣之方式，藉
    以取得形式上之投票權後，參與第五屆立法委員暨福建省連江縣第三屆縣長投票
    ，亦有南竿鄉津沙村第四投票所選舉人名冊在卷可證。是被告設籍連江縣，既非
    因小三通之便，又非緣於馬祖祖厝之修建補助費等事由，復無其他足認有遷入連
    江縣之正當理由；卻有以遷入連江縣之方法取得形式上投票資格，並參與第五屆
    立法委員暨福建省連江縣第三屆縣長投票之事實，顯見其虛偽遷移戶籍，確係為
    選舉而來。被告以不實遷移戶籍之方式，取得形式上投票權，並參與投票之事證
    明確，堪以認定。
三、按憲法固保障居住及遷徙自由，唯限於不妨害社會秩序及公共利益之範圍內，憲
    法第二十二條及第二十三條分別定有明文。復依近代憲法之制立均係本於國民意
    志所形成之國家規範綱領，是國民資格之取得，即該國家規範綱領之協同意思之
    主體根據，優位於規範內容本身。故國家安全法、臺灣地區與大陸地區人民關係
    法及國籍法等，均對國境之出入，及國民資格之取得，設下明確限制。在此意義
    下，保障國民名義及實際上之合理組成，實優位於遷徙及居住自由之權利，自得
    以法律限制之。於一國之內，雖未設遷徙之限制，然一行政區域住民之組成，實
    關係該地區之資源合理分配利用，牽涉地方公共利益甚鉅，故戶籍法第二十條、
    第二十三條有三個月之遷出、遷入事實方有申請登記之義務，已充分考慮人民之
    暫時性遷徙，其要求戶籍登記之名實相符，應合法憲法第二十三條之限制人民權
    利要件，實難認有侵害人民遷徙自由之違憲情形。是戶籍法既為合憲之規範，則
    人民遷徙未依法登記或以不實遷入戶籍之方式，致使非實際居住於選舉區之人取
    得選舉權而參與投票，即係以虛報遷入戶籍取得投票權而參與投票（即俗稱「幽
    靈人口」），即與憲法所保障之遷徙自由無關，難認不具有不法性。又縱依憲法
    第一百二十九條規定之無記名方法投票，如有故意使非真正居住於各該選舉區之
    人以虛報遷入戶籍登記之手段，使戶籍機關將之列入該選舉區之選舉人名冊內，
    取得形式上之投票權，顯足以使各該選舉區計算得票率基礎之選舉人人數及投票
    票數為不實之增加，自足以使投票發生不正確之結果。
四、核被告所為係犯刑法第一百四十六條第一項之妨害投票結果正確罪。原審認被告
    故意為不實之遷徙登記，使投票發生不正確之結果，量處有期徒刑五月，併諭知
    易科罰金之折算標準及褫奪公權三年，其認事用法並無不當，量刑亦屬妥適，被
    告之上訴，為無理由，應予駁回。爰審酌被告未曾受有期徒刑以上刑之宣告，有
    臺灣高等法院被告全國前案紀錄表在卷可參，且為簡任職公務員，經此教訓應知
    警惕而無再犯之虞，本院因認所宣告之刑以暫不執行為當，爰予宣告緩刑三年，
    以啟自新。
五、據上論斷，依刑事訴訟法第四百五十五條之一第一項、第三項、第三百六十八條
    ，刑法第七十四條第一款，判決如主文。
本案經檢察官宋重和到庭執行職務
中    華    民    國      九十二        年    八      月    二十一      日
  福建金門地方法院刑事庭
                                      審判長法  官  林英志
                                            法  官  葉珊谷
                                            法  官  魏玉英
右正本證明與原本無異。
本件不得上訴。
                                            書記官  許永溪
中    華    民    國      九十二      年      八      月      二十一    日


司法院資訊處製作；財團法人民間司法改革基金會備份。
